臺灣臺東地方法院民事判決　九十年度訴字第二二九號
　　原　　　告　丙○○
　　　　　　　　乙○○
　　被　　　告　甲○○
右當事人間請求給付土地改良費用事件，本院判決如左：
    主    文
原告之訴及假執行之聲請均駁回。
訴訟費用由原告丙○○負擔四分之三，餘由原告乙○○負擔。
    事實及理由
壹、程序部分
    按訴狀送達後，原告不得將原訴變更或追加他訴，但不礙被告之防禦皮訴訟之終
    結者，不在此限，民事訴訟法第二百五十五條第一項第七款訂有明文。本件原告
    起訴時係以民法第九百五十七條及無因管理為訴訟標的，嗣於本院審理中追加不
    當得利為訴訟標的，核其追加該訴訟標的尚不甚礙被告之防禦及訴訟之終結，應
    予准許，合先敘明。
貳、實體部分
一、本件原告起訴主張被告所有之台東縣台東市○○段第四之二一、四之二二及四之
    八七地號土地（下稱「系爭土地」），於民國（下同）三十六年間，曾因卑南溪
    洪水泛濫，致系爭土地遭洪水沖刷流失，地目變更為原野四十幾年再經洪水沖刷
    而變更為河川，伊二人於六十四年間由彰化搬遷來台東開墾，雖知悉對系爭土地
    無合法占用之權源，惟維持自己生活並使系爭土地恢復原有之功能，伊二人不斷
    加工改良，清除亂石、雜草，購買新土覆蓋，使之成為現有之良田，原告丙○○
    更開闢漁池，增加土地之價值，為保存系爭土地而支出必要費用，此係有利於被
    告之行為，為此爰依民法第九百五十七條、無因管理之規定，請求被告給付原告
    二人為保存系爭土地所支出之必要費用，並聲明被告應給付原告丙○○新台幣（
    下同）一百七十二萬七千六百九十四元及原告乙○○五十九萬八千六百三十五元
    云云，倘上開部分無理由，備位請求依不當得利請求返還利益。被告則以：原告
    係為伊二人個人之利益而占有系爭土地，原告二人於系爭土地上種植荖葉、檳榔
    樹及開闢漁池等對原告毫無利益可言，再者系爭土地之地目之變更非因原告之努
    力而致等語置辯。
二、本件原告主張系爭土地為被告所有，原告二人惡意占有系爭土地，並於系爭土地
    上開闢漁田及種植荖葉等農作，被告已訴請原告二人返還系爭土地，為兩造所不
    爭執，此有系爭土地之土地登記謄本附卷可稽，且經本院依職權調閱本院八十九
    年度訴字第九二號全卷核閱屬實，自堪認為真正。
三、按惡意占有人，因保存占有物所支出之必要費用，對於回復請求人，得依關於無
    因管理之規定，請求償還，民法第九百五十七條定有明文；又民法第九百五十七
    條，所謂因保存占有物所支出之必要費用，係僅指因占有物之保存不可欠缺所支
    出之費用而言，至支出之費用是否具備上述要件，應以支出當時之情事，依客觀
    的標準決定之（最高法院四十四年度上字第二十一號判例可資參照），亦即必要
    費用係以維持占有物之現狀而支出為其主要特質。本件原告主張因伊二人於系爭
    土地上耕作，系爭土地方不致因大水沖刷而滅失，另伊二人對系爭土地不斷加工
    改良並清除亂石雜草及購買新土覆蓋等，並於系爭土地上開闢漁池、種植荖葉等
    農作，而使系爭土地地目變更，伊二人所為係屬保存系爭土地之行為，自得請求
    必要費用云云 。經查：
    （一）訊據證人即台東縣政府地政局課長徐雲峰證稱，河川地是否滅失與有無在
          上農作毫無關係，農作與保留土地滅失與否無關，亦即土地是否滅失不因
          人為之努力而受影響等語（見本院九十一年四月十七日準備程序筆錄），
          故原告二人主張系爭土地係因伊二人之努力方免於滅失，顯不足採。
    （二）原告二人主張於系爭土地上為加工改良、種植農作及開闢漁池等行為，為
          兩造所不爭執，已如前述，惟原告主張系爭土地地目變更，係因伊二人投
          入資金勞力開墾方為變更，為被告否認，並以土地地目變更非原告能力所
          及等語置辯。查證人徐雲峰證稱，地目變更是依當事人使用情形為斷，先
          由當事人聲請，再由地政人員到現場勘查，以該地的三分之二使用狀況來
          做判斷；地目的變更可經由人為的努力達成；另於民國七十一年前關於地
          目變更有二種方法，一種是政府會定期作地目的調整，一種是有合法使用
          人如承租人或所有權人聲請，本件因年代久遠無法判斷是有何種方法變更
          等語（則本院九十一年四月十七日準備程序筆錄），故原告主張系爭土地
          地目之變更係因伊二人投入勞力及資金所致，堪信屬實。
    （三）惟查，原告為改良系爭土地而投入金錢、勞力，並致使系爭土地地目變更
          等行為，並非屬維持占有物現狀之行為，揆揭首揭說明，原告上開行為非
          屬保存占有物之行為，故為此所支出之費用自難謂係必要費用。綜上，原
          告主張依民法第九百五十七條之規定，請求被告給付保存系爭土地所支出
          之必要費用，為無理由。再查，縱原告二人前揭行為係屬保存系爭土地之
          行為，惟就伊二人主張支出必要費用一節，僅提出不具證據能力之計算書
          一紙為，並未能舉他證以實其說，仍難採信。
四、次按於管理人明知為他人之事務，而為自己之利益管理之者，本人仍得享有因管
    理所得之利益，民法第一百七十七條第二項定有明文，故如管理人明知為他人之
    事務，惟係為自己之利益而管理時，於本人表示享有因管理所得之利益時，管理
    人自得向本人請求償還所支出之費用。經查，本件原告係為自己之生活而開墾系
    爭土地，業經原告供述在卷，即係為自己之利益而管理開墾系爭土地，惟原告於
    開墾系爭土地之初被告並不知悉，且被告並未要求原告二人開墾系爭土地，伊亦
    反對原告二人在系爭土地種植荖葉及開闢漁池等語，因為對伊並無利益等語，此
    經被告供述在卷（詳本院九十一年六月五日言詞辯論筆錄），是被告已表明不願
    享受該利益，揆諸首揭說明，原告本於無因管理之規定訴請被告給付保存系爭土
    地之必要費用，於法顯屬無據。
五、再按無法律上之原因而受有利益，致他人受損害者，應返還其利益，民法第一百
    七十九條訂有明文。本件原告主張為保存系爭土地投下資金及勞力始將系爭土地
    變更為可耕之地，土地價值自較當年河川地之價值高出許多，其中之差額，即屬
    不當得利云云。經查，系爭土地為被告所有，已如前述，所有人於法令限制之範
    圍內，得自由使用、收益、處分其所有物，並排除他人之干涉，民法第七百六十
    五條定有明文，是被告自得就系爭土地為使用收益，故地價上漲之利益本即歸屬
    於土地之所有人，正如土地所有人亦須承擔地價下跌之風險，故難謂原告所受之
    利益為無法律上之原因；再者，地價之調整，須受土地使用管制、交通運輸、自
    然條件、土地改良、公共建設、特殊設施、工商活動、房屋建築現況、土地利用
    現況、發展趨勢及其他影響因素等之影響，地價調查估計規則第三條及第七條分
    別訂有明文，亦非如原告所述，僅係依伊二人之投入資金及勞力地價即因此而調
    整，故原告主張系爭土地係因原告投入勞力及資金而地價上漲，顯不足採；另原
    告就伊究受有何種損害、損害之數額為何，除提出一紙無證據能力之計算書外，
    並未據他證以實其說，故原告主張依不當得利請求被告返還，顯不足採。
六、綜上所述，原告本於惡意占有人必要費用請求權、無因管理及不當得利之法律關
    係請求被告給付原告丙○○新台幣一百七十二萬七千六百九十四元及原告乙○○
    五十九萬八千六百三十五元為無理由，應予駁回。原告之訴既經駁回，其假執行
    之聲請亦失所附麗，應併予駁回。
七、結論：原告之訴為無理由，依民事訴訟法第七十八條、第八十五條第一項，判決
    如主文。
中　　　華　　　民　　　國　　九十一　　年　　　六　　　月　　 十九　　 日
                                    臺灣臺東地方院法院民事庭
                                         審判長法官
                                               法官
                                               法官
右為正本係照原本作成
如對本判決上訴須於判決送達後廿日內向本院提出上訴狀
中　　　華　　　民　　　國　　九十一　　年　　　六　　　月　　 二十　　 日
~B法院書記官　陳敏捷
